臺灣高等法院刑事判決　　　　　　　　94年度上訴字第1319號
上　訴　人
即　被　告　乙○○
上列上訴人因偽造文書案件，不服臺灣臺北地方法院93年度訴字
第1635號，中華民國94年3 月31日第一審判決（起訴案號臺灣臺
北地方法院檢察署93年度偵字第1215號），提起上訴，本院判決
如下：
    主  文
原判決撤銷。
乙○○連續行使偽造私文書，足以生損害於他人，處有期徒刑陸
月，如易科罰金以參佰元折算一日。附表編號七、九所示之簽帳
單，其中簽帳單第一聯客戶存查聯計貳紙（包括署押貳枚）、其
中第二、三聯上偽造之甲○○署名計肆枚，附表編號二至六、八
、十至二十之簽帳單，其中簽帳單第一聯客戶存查聯計拾柒紙、
（包括署押拾陸枚，不含編號十九）、其中第二聯商店自存聯上
偽造之甲○○署押計拾陸枚（不含編號十九）、臺新商業銀行信
用卡申請書上偽造甲○○署押壹枚，均沒收。
    事  實
一、乙○○於民國91年7 月間，因辦理房地過戶予甲○○、向臺
    新國際商業銀行（下稱臺新銀行）開戶及房地抵押貸款等事
    宜，而取得甲○○國民身分證影本、台北市中山地政事務所
    土地所有權狀等資料，竟意圖為自己不法所有及基於偽造、
    行使偽造文書之概括犯意，於民國91年11月間某日，在臺北
    市○○○路○段82巷30號7 樓展協企業有限公司（下稱展協
    公司）內，冒用甲○○之名義，持甲○○之國民身分證影本
    、台北市中山地政事務所土地、建物所有權狀各二紙及偽造
    之90年度展協公司各類所得扣繳暨免扣繳憑單（下稱扣繳憑
    單），委由不知情不詳姓名之成年人，填寫臺新銀行信用卡
    申請書，並在申請書上正本申請人親筆簽名欄上偽造甲○○
    署名一枚，以偽造上揭申請書，完成後即將上揭偽造之扣繳
    憑單、申請書、所有權狀及國民身分證影本等資料，持交不
    知情之友人溫吉成所引介之羅榮宗，轉由不知情之臺新銀行
    業務員莊蕙綾（羅榮宗之妻）向臺新銀行申辦Ｖｉｓａ及Ｍ
    ａｓｔｅｒ信用卡各一張，致臺新銀行信用卡核發之承辦人
    員誤信係甲○○本人申請，而陷於錯誤，於91年11月27日核
    發該行Ｖｉｓａ卡（卡號000000000000000
    0號）及Ｍａｓｔｅｒ卡（卡號000000000000
    0000號）太陽金卡各一枚，郵寄由乙○○收受上揭信用
    卡後，未經甲○○之同意，分別於信用卡背面簽名條欄內，
    偽造甲○○之署名各一枚，藉以表示係由持卡人本人親自署
    名，且該簽名者於信用卡有效期間內均有權使用該卡之意思
    ，並持之供特約商店確認持卡人身份之正確性，均足以生損
    害於稅捐機關對於所得稅扣繳管理、臺新銀行及聯合信用卡
    處理中心對於申辦信用卡資料管理之正確性及展協公司、甲○○。旋基於意圖為自己不法所有之概括犯意，於91年12月
    10日撥打臺新銀行預借現金電話，輸入Ｖｉｓａ太陽金卡之
    卡號、甲○○之出生年月日、信用卡有效期間等資料後，向
    臺新銀行預借新台幣（下同）五萬元，使臺新銀行承辦人誤
    信為真正持卡人之申請，而陷於錯誤，授權該筆預借現金交
    易，並將所借現金撥入乙○○指定之銀行帳戶；同年12月12
    日起至92年2 月18日止，再承上揭偽造、行使偽造文書及意
    圖為自己不法所有之概括犯意，連續於附表編號二至二十所
    示之消費時間、地點，分持上揭信用卡，至附表所示之特約
    商店，刷卡消費購物，並於刷卡時，將上揭信用卡交予特約
    商店服務人員在「簽帳端未機」刷卡查核持卡人之信用，並
    取得授權碼後，由服務人員印錄持卡人之卡號、列印如附表
    所示簽帳單（有為一式三聯、一式二聯之交易方式），完成
    後交予乙○○，其即在簽帳單之第一聯（客戶存查聯）「持
    卡人簽名」欄上偽簽甲○○之署名一枚（採三聯式之交易方
    式會複寫偽造署名於簽帳單第二聯商店自存、第三聯聯合信
    用卡處理中心存查聯上，採一式二聯之交易方式，僅有第一
    聯、第二聯、第三聯無信用卡處理中心存查聯，故上僅有偽
    造之署名二枚，偽造署名數詳附表（因編號十九該次消費簽
    帳單上係簽乙○○，該次簽帳單即不能論以偽造），以表示
    甲○○同意依據信用卡持卡人合約條件，按簽帳單之金額付
    款予發卡銀行之意思，於偽造不實之簽帳單私文書後，持交
    特約商店服務人員收執核對（客戶存查聯由乙○○取回收執
    ）而行使，致上揭特約商店服務人員陷於錯誤允予簽帳購物
    ，因而詐得合計六萬三百八十二元之財物，足生損害於信用
    卡真正名義人甲○○、特約商店確認持卡人身份之正確性及
    臺新銀行。嗣於92年6月間因乙○○遲未繳交最低額之卡費
    ，臺新銀行遂向甲○○催繳，甲○○始驚覺遭人冒名申辦信
    用卡盜刷消費，經報警查知上情。
二、案經甲○○訴由臺北市政府警察局中山分局移送臺灣臺北地
    方法院檢察署檢察官偵查起訴。
    理  由
一、訊據被告乙○○矢口否認有詐欺取財、行使偽造私文書等犯
    行，辯稱：因伊代辦丙○○引介由甲○○名義登記之房地，
    向銀行抵押借款之事宜，由伊開立五十萬元本票予原地主擔
    保，並先墊付二十萬元之契稅，惟銀行遲未核貸，經伊向丙○○催討上揭款項，丙○○為抵債，始將甲○○之上開證件
    交伊，同意由伊申辦信用卡以取得部分款項，伊即持甲○○
    之證件（即身分證影本及所有權狀影本），委由溫吉成向臺
    新銀行申辦二張信用卡，伊僅在一張信用卡上背面簽名，並
    未交付扣繳憑單，亦未偽造信用卡申請書，申請書不知是何
    人所寫，伊持甲○○信用卡消費係抵丙○○欠伊之債務云云
    。經查：
(一)被告未經甲○○之同意，即冒甲○○名義，向臺新銀行申辦
    上揭信用卡，於核卡後即在信用卡背面偽造甲○○之署名，
    並持信用卡於附表所示之時、地，持信用卡預借現金、刷卡
    消費等事實，業據被告於警詢時供稱：上揭甲○○臺新銀行
    信用卡之消費均係由伊所消費等語（見偵查卷第25頁），偵
    查時供稱：甲○○信用卡是我在用沒錯。附表消費明細表，
    都是我消費的沒錯等語（見偵卷第43頁），且經告訴人甲○○於警詢、偵查（見偵查卷第19頁、第47頁）及原審審理時
    （見原審卷第105 頁）指述綦詳，並有證人溫吉成於偵查中
    之證詞（在偵查中之結證，無顯不可信之特別情況，得為證
    據，見偵查卷第133 頁）、證人丙○○、羅榮宗、莊惠綾於
    偵查、原審審理時之證詞足稽，復有臺新銀行92年10月31日
    台新信卡字第920370號函及所附信用卡申請書、甲○○國民
    身分證影本、90年度展協公司扣繳憑單及臺北市中山地政事
    務所土地、建築物所有權狀各二紙、簽帳單一紙，財團法人
    金融聯合徵信中心展協公司登記資料、臺新銀行94年1月5日
    台新信卡字第940006號函及所附語音預借現金流程表，臺新
    銀行94年2月1日台新信卡字第940006號函及所附信用卡帳單
    、繳款紀錄明細表，財團法人聯合信用卡處理中心94 年2月
    5日（94）聯卡會計字第066號函、所附簽帳單及台新銀行94
    年7月24日台新總法制字第9401163號函在卷足稽。
(二)被告就本件信用卡之取得、使用各節，於警詢中先辯稱：因
    為丙○○及甲○○欠我錢未還，所以去申請甲○○信用卡讓
    我使用。他們均知情同意‧‧‧信用卡是丙○○交給我的‧
    ‧‧（刷卡）是去繳他們積欠我錢之利息云云（見偵查卷第
    25頁至第26頁），再於偵查中辯稱：是我在用沒錯，但是甲○○的老板丙○○辦的。‧‧‧丙○○欠我上百萬，卡的額
    度是十萬，後來才增加一萬，所以當初是說好要抵十萬云云
    （見偵查卷第46頁），並於原審準備程序中辯稱：因為丙○○跟甲○○及我一起欠仲介公司二百萬元，他們二人就不見
    了，他們一直沒有還這些錢（見原審卷第27頁反面），於原
    審及本院審理期日又變易其詞，辯稱如上，綜觀其辯詞，就
    何人積欠其債務、積欠多少、申辦信用卡之目的、何人申辦
    及信用卡由何人交付，何以僅在一張信用卡背面簽名等情，
    供詞均前後矛盾，尚難採信，足見被告所辯係臨訟隨意杜撰
    之詞。
(三)被告對於上揭信用卡刷卡後，自92年1月起至同年6月止，由
    其繳交每月之最低應繳金額等節於偵查及原審審理時均供認
    不諱，復有卷附臺新銀行94年2月1日台新信卡字第九四○○
    六九號函及所附繳款紀錄表足按，若係經丙○○、甲○○同
    意辦卡供作抵債或為補償墊付款使用，被告豈需繳交刷卡費
    用之理，再以上揭信用卡申請書所填載之信用卡與帳單寄送
    地址，載為：「臺北市中山區○○○路○段82巷30號7 樓址
    」，並非甲○○於91年12月12日將申請書上所載帳單寄送地
    址，以電話語音之方式變更為被告戶籍地址：「台北縣淡水
    鎮○○路143 之5號5樓」，此有臺新銀行93年10月22日台新
    信卡字第九三○五三二號函、94年2月1日台新信卡字第九四
    ○○六九號函在卷足按，申請書上載帳單寄送址已非甲○○
    之住居址，且被告於第一次帳單寄出日（92年1月2日）前，
    又將帳單寄送址，變更為其戶籍址使甲○○無法收受被告每
    期消費帳單之事實已明，被告所辯辦卡抵債之說自屬不實，
    反觀，被告不但更改帳單寄送址為其戶籍址，每月由其繳交
    最低應繳金額，此無非係以繳交最低金額，維持卡信，使其
    可繼續冒名刷卡，並掩飾其非法冒名申請之行為，況被告於
    收受帳單後，從未將帳單交由甲○○或丙○○，要求二人繳
    交等情觀之，益徵被告僅求能暫時掩飾盜刷犯行，以圖詐得
    最高消費金額，所辯委無足採，事證明確，犯行堪以認定，
    應依法論科。
(四)附表編號二、三、四、五、六、八、十、十一、十二、十六
    、十八、二十等次消費後之簽帳單，均已逾保留期限而無法
    調得，此有臺新銀行94年2 月18日之補充函件在卷足稽，惟
    此部分被告簽帳消費之犯行，業經調查明確，並有臺新銀行
    所檢具各次消費信用卡帳單在卷可按，按財團法人聯合信用
    卡處理中心編列之特約商店作業手冊，特約商店於處理信用
    卡簽帳交易時，必需製作簽帳單及將簽帳單交付顧客於持卡
    人簽名欄上簽名，既被告已經完成附表之各次（不含編號一
    、編號十九）交易，應足認定被告確曾在每次交易時，在各
    該次消費之簽帳單上，已完成偽簽持卡人之姓名之手續，參
    以被告於警詢及偵查中皆供明該信用卡均係由其使用者，有
    如前述，故推論被告於上揭交易中以一式二聯之方式簽單時
    ，每次交易均偽造甲○○之署名二枚（含複寫第二聯），併
    予敘明。
二、按在信用卡背面簽名條簽名，單純自形式上觀察，即足以表
    示信用卡之簽名者於信用卡有效之期限內有權使用該信用卡
    之辨識及證明，並非依習慣或特約表示一定用意之證明，性
    質上係屬刑法第210 條之私文書，最高法院88年度台上字第
    573 0號著有判決，最高法院93年第2次刑事庭會議決議可資
    參照。次按簽帳單係以文字為一定之意思表示，持信用卡刷
    卡消費時，在簽帳單上簽署姓名，除表示已收受特約商店所
    交付之交易標的物或消費標的，並確認該筆消費之憑證，具
    有表示法律上權利義務關係之證明，故簽帳單性質上除與收
    據相同外，並且為信用卡發卡銀行依據此向簽帳人收款之憑
    證，屬私文書之一種。核被告冒甲○○之名義，持偽造之扣
    繳憑單等證件，向臺新銀行申辦信用卡二張，使臺新銀行陷
    於錯誤，核發信用卡二張，被告持卡後在信用卡背面簽名，
    並於附表編號一所示之時間，以電話預借現金，於附表編號
    十九在簽帳單上簽被告自己名字，又在附表所示編號二至十
    八、二十之時、地持卡消費之行為，係犯刑法第216 條、第
    210 條之行使偽造私文書罪、第339條第1項之詐欺取財罪。
    公訴檢察官認被告在信用卡背面簽名欄偽簽甲○○署名之行
    為係犯刑法第201 條之1第1項之偽造信用卡罪，因該信用卡
    係由發卡銀行所核發，並非偽造者，且依上所述以觀，均足
    見公訴人前項主張尚有未洽。被告偽造甲○○之署名於申請
    書、信用卡背面簽名條上、簽帳單上之行為，係偽造私文書
    之階段行為，又其偽造私文書後進而行使，偽造私文書之低
    度行為，為行使偽造私文書之高度行為所吸收，均不另論罪
    。被告利用不知情之溫吉成等人，以行使偽造文書，向臺新
    銀行申辦信用卡，以詐得信用卡二枚，均係間接正犯。被告
    多次行使偽造私文書及詐欺取財之犯行，時間緊接，方法相
    同，所犯構成犯罪要件相同之罪名，顯各係基於概括犯意為
    之，應分別依連續犯之規定論以一行使偽造私文書罪、詐欺
    取財罪，並均依法加重其刑。被告所犯行使偽造私文書罪、
    詐欺取財罪罪間，有方法結果之牽連關係，為牽連犯，應從
    一重以行使偽造私文書罪處斷。
三、原審據以論罪科刑原非無見，惟查被告偽造扣繳憑單、信用
    卡申請書，並行使之時間為91年11月間某日，原判決事實欄
    誤認為91年12月初某日，且被告詐得金額為六萬三百八十二
    元，原判決理由認係十萬餘元，均有未合。被告上訴意旨否
    認犯罪，所辯經丙○○、甲○○之同意，始申請甲○○之信
    用卡一節，業經證人丙○○、甲○○迭次否認在卷，且證人
    丙○○亦否認有欠被告任何債務，被告又未舉證以實其說，
    尚難採信，況如被告所辯，係丙○○提供甲○○之身分證影
    本供其申請信用卡，丙○○非甲○○本人，被告理應查證甲○○有無同意，未經查證，即予申請，自未得甲○○本人之
    同意或授權，又被告所辯伊僅拿徐某之身分證及土地所有權
    狀影本與羅榮宗，但羅榮宗在偵查中具結證稱：被告除拿身
    分證、權狀影本外，尚交付扣繳憑單（見93年偵字第1215號
    卷第134 頁），再被告冒名甲○○委由羅榮宗辦理信用卡，
    亦據證人羅榮宗證述明確（見同揭卷第135 頁），是被告如
    經丙○○、甲○○之同意，逕以徐某名義為之即可，何必假
    冒徐某，至其提出之營利事業登記證、建照執照、信託登記
    協定書、土地貸款案還款計畫書等影本與本案無涉，不能為
    被告有利之認定，其上訴難認有理由，但原判決既有上開可
    議之處，自屬無可維持，應由本院將原判決予以撤銷改判。
四、爰審酌被告以冒用他人名義申請信用卡以詐購財物，致使銀
    行及被冒名人受有財產上及信用之損害，並破壞信用卡使用
    之便捷性及金融安全秩序，詐得之金額僅六萬餘元，及其品
    行、犯罪之動機、目的、手段、智識程度等一切情狀，量處
    如主文所示之刑，並諭知易科罰金之折算標準。
五、被告於附表編號七、九所示消費所簽之簽帳單，為一式三聯
    ，經複寫後為六紙，其中簽帳單第一聯客戶存查聯（計二紙
    ），為被告犯罪所用之物，並於行使後交由被告保管，為被
    告所有，並無證據證明已經滅失，故應依刑法第三十八條第
    一項第二款之規定沒收（其上偽造甲○○之署押二枚，應依
    刑法第219 條沒收），其中第二、三聯上偽造之甲○○署名
    計四枚，為偽造之署押，均應依刑法第219 條之規定沒收；
    另附表編號二至六、八、十至十八、二十，之簽帳單型式為
    一式二聯（或因簽帳單已逾保存期限而無法調得，故以一式
    二聯論），均有第一聯上簽名，經複寫至第二聯，其中簽帳
    單第一聯客戶存查聯，及編號十九第一聯（上簽乙○○），
    均為被告犯罪所用之物，並於行使後交由被告保管，為被告
    所有，並無證據證明已經滅失，故應依刑法第38條第1項第2
    款之規定沒收（其上偽造甲○○之署押十六枚，應依刑法第
    219 條沒收），而其中第二聯商店自存聯上偽造之甲○○署
    名計十六枚（不含附表編號十九），臺新銀行信用卡申請書
    上偽造甲○○之署名一枚，均為偽造之署押，應依刑法第21
    9 條之規定沒收。至偽造之扣繳憑單、信用卡申請書，雖經
    被告持之行使而為供犯罪所用之物，惟已交付銀行承辦人員
    ，而非被告所有之物，被告冒名申辦之上揭信用卡，雖係供
    被告犯罪所用之物，惟非被告所有，且業經滅失（含背面簽
    名欄偽造甲○○署名二枚），業據被告供明在卷，爰均不另
    為沒收之諭知。
據上論斷，應依刑事訴訟法第369條第1項前段、第364條、第299
條第1項前段，刑法第56條、第216條、第210條、第339條第1項
、第55條、第219條、第38條第1項第2款、第41條第1項，罰金罰
鍰提高標準條例第1條前段、第2條，判決如主文。
本案經檢察官曾忠己到庭執行職務
中　　華　　民　　國　　94　　年　　9 　　月　　28　　日
　　　　　　　　　刑事第二十三庭審判長法　官  尤豐彥
　　　　　　　　　　　　　　　　　　  法　官  趙功恆
　　　　　　　　　　　　　　　　　　  法　官  張明松
以上正本證明與原本無異。
如不服本判決，應於收受送達後十日內向本院提出上訴書狀，其
未敘述上訴之理由者並得於提起上訴後十日內向本院補提理由書
（均須按他造當事人之人數附繕本）。
                                      書記官  洪秋帆
中　　華　　民　　國　　94　　年　　9 　　月　　29　　日
附錄：本案論罪科刑法條全文
刑法第216條 (行使偽造變造或登載不實之文書罪)
行使第二百十條至第二百十五條之文書者，依偽造、變造文書或
登載不實事項或使登載不實事項之規定處斷。
刑法第210條 (偽造變造私文書罪)
偽造、變造私文書，足以生損害於公眾或他人者，處五年以下有
期徒刑。
刑法第339條 (普通詐欺罪)
意圖為自己或第三人不法之所有，以詐術使人將本人或第三人之
物交付者，處五年以下有期徒刑、拘役或科或併科一千元以下罰
金。
以前項方法得財產上不法之利益或使第三人得之者，亦同。
前二項之未遂犯罰之。
